【裁判字號】    92,重上更(四),26
【裁判日期】    920610
【裁判案由】    貪污治罪條例
【裁判全文】
臺灣高等法院高雄分院刑事判決          九十二年度重上更(四)字第二六號
    上  訴  人
    即  被  告  丙○○
    選任辯護人  王家鈺律師
右上訴人因貪污治罪條例案件，不服臺灣高雄甲方法院八十八年度訴字第一九七號中
華民國八十八年九月二十日第一審判決（起訴案號：臺灣高雄甲方法院檢察署八十七
年度偵字第一七七六０號）提起上訴，判決後，經最高法院第四次發回，本院判決如
左：
    主  文
原判決關於丙○○部分撤銷。
丙○○無罪。
    理  由
一、公訴意旨略以：被告丙○○於民國七十九年八月至八十六年二月間，任職高雄縣
    政府環境保護局第三課技士，負責執行督導轄區事業廢棄物之管理及審查、層轉
    廢棄物處理場設置操作許可申請等業務，為依據法令從事公務之人員。竟基於概
    括犯意，利用其職務上之影響力，圖其個人不法利益，先於八十二年八月間，因
    其私人使用張簡慶勳所有之福特牌自用小客車發生事故而毀損，為圖免除修車費
    用之不正利益，要求受其業務上主管之久太廢棄物處理股份有限公司（設於高雄
    縣旗山鎮○○○路一七六之二號，下稱久太公司）前業務經理王志高代為送修，
    修畢囑由王志高向久太公司負責人乙○○請領修車費用新台幣（下同）一萬六千
    五百八十二元後代為繳付，並未返還。復於八十四年二月間，因家中需用音響，
    為圖得音響之財物，要求王志高代為購買音響一組交付予丙○○，再囑王志高向
    久太公司負責人乙○○請款後繳付該音響價款之二萬六千五百元，亦未返還，總
    計圖取不正利益及財物價值四萬三千零八十二元，因認被告涉有八十一年七月十
    七日修正公布之貪污治罪條例第六條第一項第四款之對於主管事務直接圖利罪云
    云。
二、按犯罪事實應依證據認定之，無證據不得推定其犯罪事實，又不能證明被告犯罪
    者，應諭知無罪之判決，刑事訴訟法第一百五十四條、第三百零一條第一項前段
    分別定有明文。又刑事訴訟法上所謂認定犯罪事實之證據，係指足以認定被告確
    有犯罪行為之積極證據而言，如未能發現相當證據或證據不足以證明，自不能以
    推測或擬制之方法，以為裁判基礎（最高法院二十九年上字第三一０五號、四十
    年台上字第八六號判例意旨參照）。
三、公訴人認被告涉有前揭對於主管事務直接圖利罪，無非以證人王志高於法務部高
    雄市調查處第一次訊問之證詞、證人張簡慶勳於檢察官偵查時之證述、久太公司
    總分類帳「交際費用」之帳目等，資為其論據。
四、質之被告丙○○固供承有右揭委請久太公司經理王志高代修車禍受損之自小客車
    及代購音響計四萬三千零八十二元等情，惟堅決否認有何貪污之犯行，辯稱：我
    雖有委託王志高代為將小客車送修及代為購買音響，但純係基於我與王志高之私
    人情誼，且我事後均有將款項返還王志高，至久太公司之帳冊如何記載，我不知
    道，我沒有藉機圖利等語。經查：
  (一)被告丙○○於七十九年八月至八十六年二月間，任職高雄縣政府環境保護局第三
    課技士，職掌轄區內事業廢棄物管理、稽查、審查、輔導事業單位廢棄物清理等
    業務，為依據法令從事公務之人員，而被告負責久太公司之設置、操作許可初審
    、層轉及輔導、管制、稽查該公司事業廢棄物清理等業務，為其主管事務，此有
    高雄縣政府環境保護局九十年八月二十七日、九十一年二月一日函各一份附卷可
    稽。而被告向同事張簡慶勳借用前揭自小客車使用，因發生車禍事故毀損，遂委
    由久太公司業務經理王志高代為送修，修車費用為一萬六千五百八十元等情，業
    據被告供承在卷，並經證人張簡慶勳於原審及證人王志高於調查、偵查、原審、
    本院前審證述明確，此部分堪信屬實。
  (二)本件扣案之久太公司總分類帳「交際費用」欄內雖記載：「日期八十二年八月二
    十三日，摘要修車（張簡小姐），借方一六五八０；八十四年二月十三日，摘要
    劉重民音響，借方二六五００」等情，有該總分類帳一本扣案可憑，而證人王志
    高固於八十七年七月二十三日第一次調查筆錄、八十七年八月七日第二次調查筆
    錄分別證稱：張簡慶勳因對久太公司業務有稽查、監督之權，所以久太公司才會
    不得已為其支付修車費用，其中一六五八０元係支付張簡慶勳私人汽車修車費用
    ；當時張簡慶勳的汽車已交由其同事丙○○使用，所以當次修車是因丙○○發生
    車禍撞壞車子，要求我幫忙送修的，而不是張簡慶勳要我幫忙修車等語（八七偵
    一六九四三號卷四十頁、八七偵一七七六０卷六十頁背面）。
  (三)惟關於該修車費部分，被告辯稱：該修車費用是我基於與王志高之私人情誼，委
    託其幫我送修並先行代墊，事後我有返還該修車費，我沒有假借權力圖私人利益
    等語，而依證人王志高第一次調查筆錄所言，乃因調查局人員提示上開帳冊所載
    修車費用對象為「張簡小姐」，足徵證人王志高上開證詞係針對張簡慶勳而發，
    並無指述被告丙○○有何利用職權，圖謀免付修車費用之私人利益情事，又觀之
    證人王志高第二次調查筆錄即已明確證稱：修完車後，丙○○也有把修車費數萬
    元（詳細金額不記得）交給我；我將丙○○所駕駛使用之張簡慶勳私車送修後，
    修畢時曾向久太公司預支修車費付給修車行，而領車後不久，丙○○即將該筆修
    車費交給我，我再把錢交還給公司核銷等語（八七偵一七七六０卷六十頁背面、
    六一頁背面），且經證人王志高於原審、本院前審均迭次證述上情不移（原審卷
    三五頁反面、上訴卷六一頁反面、八四頁、更一卷四三頁、更二卷四二頁、更三
    卷五七頁、五九頁），核與被告所辯事後已返還該修車費用一節相符，是自難僅
    憑證人王志高第一次調查筆錄之證詞遽為被告不利之認定。
  (四)雖證人即久太公司負責人乙○○於法務部調查局高雄市調查處調查時指稱：丙○
    ○之業務與久太公司業務有利害關係，故平日皆由王志高出面打點交際，該修車
    費用未歸還公司云云，惟旋又接稱：該筆一六五八０元帳係由當時本公司業務經
    理王志高處理，詳情要問王志高（偵字一七七六０號卷第五十八頁反面），與其
    於本院更審前及第一次更審時所述：本件修車費有無收回來，我不清楚；公司帳
    簿八十二年八月二十三日有記載一筆修車一六五八０元，我不知道；本案王志高
    代丙○○代墊的錢，有沒有入帳，我是不知道，但是如果王志高說有還，應該就
    是有還；王志高代別人墊錢，如果有還，有時候王志高也會直接拿給我，說沒花
    那麼多，不一定都有入帳（上訴卷七八頁反面、更一卷四六、七七頁），及第三
    次更審時經訊問所稱：問：「替丙○○付的修車費一萬六千五百八十元，是要向
    環保局的丙○○作關係以後方便辦事？」，答：「不可能」；問：「要不然替他
    付修車費目的何在？」，答：「要問王志高才知道」；問：「丙○○的錢有沒有
    還你？」，答：「王志高身上有十萬元在外面跑，要請臨時工、買小零件要付錢
    ，所以他身上隨時準備一些錢，他如果有多的錢，就會還給我」；問：「丙○○
    的錢，還給你了嗎？」，答：「有還給我，他有講丙○○」；問：「你在本院前
    審不是講說丙○○有沒有還，你不知道，今天怎麼講說錢已經還給你了？」，答
    ：「後來我想起來了」等語（更三卷五六、五七頁），均不相符，是證人乙○○
    上開前後不一之證詞，自難採為被告不利之認定。
  (五)又久太公司分類帳內記載有本件修車費用之理由，已據證人王志高於本院第二次
    更審調查時證稱：因為我當時有保管公司十萬元的零用金可以動用，所以我就以
    零用金先行墊付修車費用，後來，我向公司呈報這筆費用，所以才會記載在此帳
    冊裡面等語（更二卷四二頁）明確，至證人王志高所稱已將錢交還公司核銷一節
    ，與久太公司總分類帳並無該筆款項返還核銷之記載，雖不相符，惟證人乙○○
    已證稱：我們公司是私人的，帳沒有記得很清楚，且我們確實只有支出記帳，收
    入未記帳（上訴卷七八頁反面、更一卷四六頁），核與證人即久太公司負責本件
    帳目記錄者凌靜華所證稱：我在久太公司係擔任總務，公司並未設有會計，公司
    大項目帳均由會計師記，我僅記載部分簡單之流水帳而已，收入沒有帳，收入都
    直接交給老闆，只有支出的帳等語（更一卷六三、六四頁、更三卷六一頁）相符
    ，久太公司之分類帳既然未依實際收支情形，逐筆據實記載，參以證人王志高已
    明確證稱上訴人於修車後不久，約三、四天即將款返還等情，詳如前述，自無法
    僅憑扣案久太公司內部自行製作，不具公信力之分類帳，執為認定被告確有前揭
    圖利犯行之依據。
  (六)另證人乙○○於調查時固證稱：上開分類帳帳冊登載之劉重民（為丙○○之誤寫
    ），即是當時任職於高雄縣政府環保局第三課之技士丙○○，丙○○任職之環保
    局第三課業務與久太公司有利害關係，故致送渠音響以作為交際之用云云（八七
    偵一六九四三號卷第十頁），惟為被告堅決否認，辯稱：久太公司於八十三年四
    月廿五日因發生爆炸，由我去現場告發並勒令停工，八十四年二月間還在停工狀
    態，迄今仍還在停工，我沒有藉此圖利等語。經查：久太公司確係因意外事件造
    成燃燒污染，經高雄縣環保局於八十三年四月廿五日停工，此有高雄縣政府九十
    一年十二月廿日府環三字第○九一○二二六七○四號函送之工作記錄表及公函影
    本可稽（見更三卷七五至八十頁），且證人乙○○於本院第三次更審時亦到庭證
    稱：是八十三年間停工，從那時候就停工到現在等語（更三卷五五頁），久太公
    司既自八十三年四月廿五日起即遭勒令停工，迄今仍處於停工狀態，又被告係於
    八十四年二月廿三日收受王志高交付之音響，為其供承在卷，斯時久太公司既在
    停工狀態，且該公司能否復工亦非被告一人即可決定，衡情久太公司並無因屈懼
    被告之職權而交付音響予被告之必要，足徵被告收受該音響時，僅係基於與王志
    高間之私人友好情誼，應無運用職權身分圖利情事，至為灼然。
  (七)綜上，查無積極證據足以證明被告有何公訴人所指之對於主管事務直接圖利犯行
    ，不能證明被告犯罪，即應為其無罪之判決。
五、原審未予詳查，遽為被告有罪之諭知，自有未合，不能證明被告犯罪，自應由本
    院撤銷改判，並諭知被告無罪之判決。
據上論斷，應依刑事訴訟法第三百六十九條第一項前段、第三百六十四條、第三百零
一條第一項前段，判決如主文。
本案經檢察官劉文水到庭執行職務。
中      華      民      國     九十二     年     六     月      十      日
                              臺灣高等法院高雄分院刑事第六庭
                                  審判長法官  王憲義
                                        法官  李嘉興
                                        法官  張意聰
右正本證明與原本無異。
如不服本判決應於收受本判決後十日內向本院提出上訴書狀，其未述上訴理由者，
並得於提起上訴後十日內向本院補提理由書狀（均須按他造當事人之人數附繕本)「
切勿逕送上級法院」。
                                      書記官  馬蕙梅
中      華      民      國     九十二     年     六     月      十二    日
                                                               Ａ


司法院資訊處製作；財團法人民間司法改革基金會備份。
